【裁判字號】    98,易,3170
【裁判日期】    990126
【裁判案由】    重利
【裁判全文】
臺灣臺北地方法院刑事判決              98年度易字第3170號
公  訴  人  臺灣臺北地方法院檢察署檢察官
被      告  乙○○
上列被告因重利案件，經檢察官提起公訴（98年度偵字第8358號
），本院判決如下：
    主    文
乙○○乘他人急迫貸以金錢，而取得與原本顯不相當之重利，科
罰金新台幣伍仟元，如易服勞役，以新臺幣壹仟元折算壹日。緩
刑貳年。
    事    實
一、乙○○係址設臺北市○○區○○路510 號「來旺當鋪」之實
    際負責人，其明知依據當鋪業法之規定，僅可收取月利率4
    ％之利息及借款金額5 ％之倉棧費，竟基於取得與原本顯不
    相當重利之犯意，於民國97年8 月上旬，在上址「來旺當鋪
    」內，乘借款人甲○○急需資金之機會，提供金錢貸甲○○
    ，並接續分三次交付，共計新台幣（下同）4 萬元（金額分
    別為：第一次2 萬元，第二次1 萬元，第三次1 萬元），甲
    ○○並提供車牌號碼為693- CL 之營業用小客車質當予乙○
    ○，惟乙○○嗣後同意該車無需留置，另由甲○○開立同額
    本票1 紙作為擔保，而將該車返還甲○○供其使用。乙○○
    即趁甲○○急用金錢之際，以每借1 萬元，每月須繳付900
    元高額利息之方式（即月利率為9 ％），按月收取月利率4
    ％之利息及借款金額5 ％之倉棧費以之為全部之利息（換算
    年利率為108 ％），約定第一次、第二次借款以15天為一期
    ，第三次借款以6 天為1 期，每期支付前述利息及倉棧費
    450 元、900 元、600 元不等，變相接續4 個月向甲○○收
    取與原本顯不相當之重利，嗣為警循線查知上情。
二、案經臺北縣政府警察局移送臺灣臺北地方法院檢察署檢察官
    偵查起訴。
理  由
壹、有關證據能力之認定：
一、按被告以外之人於偵查中向檢察官所為陳述，除顯有不可信
    之情況者外，得為證據，刑事訴訟法第159 條之1 第2 項定
    有明文。蓋因檢察官與法官同為司法官署，且檢察官代表國
    家偵查犯罪，依法有訊問被告、證人及鑑定人之權力，且須
    對被告有利、不利之情形均應注意，況徵諸實務運作，檢察
    官實施刑事偵查程序，亦能恪遵法定程序之要求，不致有違
    法取證情事且可信度極高，是被告以外之人前於偵查中已具
    結而為證述，除反對該項供述得具有證據能力之一方，已釋
    明「顯有不可信之情況」之理由外，不宜以該證人未能於審
    判中接受他造之反對詰問為由，即遽指該證人於偵查中之陳
    述不具證據能力，方符前揭法條之立法意旨。
二、證人即借款人甲○○之警詢陳述以及偵查中向檢察官所為之
    陳述，固俱屬被告以外之人於審判外之言詞陳述，然當事人
    於言詞辯論終結前就證人陳述未聲明異議，亦無聲請傳訊，
    顯放棄行使詰問權，且本院審酌該陳述作成時情況，並無違
    法、不當之處或證明力明顯過低之瑕疵，並經具結，有結文
    存卷可憑，復查無顯不可信之情，依刑事訴訟法第159 條之
    5 、第159 條之1 第2 項規定，具有證據能力，得為本案證
    據；至憑以認定本案之非供述證據（詳後述），查無違反法
    定程序取得之情，依刑事訴訟法第158 條之4 規定反面解釋
    ，亦具證據能力，合先敘明。
貳、實體方面
一、訊據被告乙○○固不否認其經營「來旺當鋪」，並曾於如附
    表所示之時間將借款交付予甲○○及收得如附表所示之利息
    與倉棧費之事實，惟否認有何重利犯行，並辯稱：其不知借
    款人於借款時有無急迫之情狀，且每月收取5 ％倉棧費部分
    未違法超收，收取之標準均係依照當舖公會之規定，起訴事
    實係對當舖業法相關條文之文義有不同解釋所致，此係倉棧
    費部分立法不健全之問題，如果有明文規定，就會依照當舖
    業法規定來辦理云云。經查：
（一）被告經營「來旺當鋪」，並於如附表所示之時間，借款予
      證人甲○○並同意其得繼續使用原被質押之營業用小客車
      一事，業經被告所自承無訛（偵卷5 至8 、125 、126 頁
      ），亦與證人甲○○證述「伊曾向來旺當舖借款，因為車
      子放在當舖內無法工作，所以拜託被告同意可以把車開出
      來繼續營業，惟被告要求伊要簽本票，因此伊實際上第一
      次取得借款後沒多久就將車子取回」之內容相符（偵卷10
      至12、130 頁），且有本票影本（偵卷19頁）及被害人甲
      ○○還款明細登記卡片3 張（偵卷15頁）附卷可稽，是被
      告經營前揭當舖就上開貸放金錢而曾占有質押之營業用小
      客車之事實，首堪認定。
（二）又被告經營上揭當舖且收取借款之利率如附表所示之事實
      ，業經被告於警詢、偵查及本院審理時所自承無訛（偵卷
      6 、7 、125 、126 頁、本院卷9 至11頁），亦與證人甲
      ○○證述：伊於97年8 月上旬起向「來旺當舖」借貸，總
      計三次，第一次借款新台幣2 萬元，利息每15天為一期，
      每期繳交利息新台幣900 元（未攤還本金）；第二次借1
      萬元，利息每15天為一期，每期繳交利息450 元（未攤還
      本金）；第三次再借1 萬元，利息6 天為一期，每期繳交
      2000元（含攤還本金）等語互核一致（偵卷第11頁），是
      被告向借款人收取如附表所示利息及倉棧費之事實，同堪
      認定。
（三）所謂當舖業，係指依法申請許可，專以經營「質當」為業
      之公司或商號。所謂「質當」，係指持當人以動產為擔保
      並交付於當舖業向其借款，支付利息之行為，當舖業法第
      3條第1款、第4款定有明文，倘當舖業者，假當舖之名對
      外放款，但實際上並未依當舖業法規定，收受借款人交付
      之動產，而貸以金錢收取利息、費用者，該行為即與一般
      錢莊無異，其收取之利息及巧立名目之費用，如與原本顯
      不相當，即該當於刑法之重利罪（參最高法院96年度台上
      字1825號判決）。
（四）又「當舖業所收取利息之年利率，最高不得超過48％」；
      「當舖業除計收利息及倉棧費外，不得收取其他費用；倉
      棧費之最高額，亦不得超過收當金額5％」，當舖業法第
      11 條第2項、第20條定有明文。而當舖業法公布施行前，
      當舖業管理規則第18條規定: 「當舖業除收取月息並得酌
      收棧租費及保險費外，不得以任何理由收取其他費用。前
      項棧租費及保險費之最高額，合計不得超過收當月息5％
      」，嗣當舖業法於90年6月6日公布施行，當舖業管理規則
      亦於90年8月27日廢止，是故，當舖業法關於倉棧費收取
      方式，已將過去的「收當月息5％」改為「收當金額5％」
      ，考其立法理由為：「為避免當舖業巧立名目溢收款項，
      當舖業僅能計收利息及倉棧費，不得收取其他費用，以保
      障持當人權益」（參立法院公報第90卷第26期院會紀錄第
      182頁、立法院國會圖書館法律系統網址http://lis.ly.
      gov.tw/ttscgi/lgimg?@902602;0167;0187;0189）。從而
      ，當舖業法第20條所規定5％倉棧費收取方式，應非按月
      分次計算。再者，當舖業者所經營之質當業務，持當人所
      負之主給付義務係支付利息，倉棧費之支付僅係次給付義
      務，依社會通常之經驗，自無次給付義務之數額高於或相
      當於主給付義務之理，復考量前述當舖業法第20條之立法
      意旨，旨在保護經濟弱勢之持當人，不受當舖業者巧立名
      目之剝削，故除年息48％外，絕無容認當舖業者可另外按
      月向持當人持續收取不逾收當金額5％（1年合計至多可高
      達60％）之倉棧費，此亦由當舖業法第21條規定滿當期後
      ，付清「利息」即可順延質當，而非付清「利息及費用」
      即明。查本件被告係經營當舖業務之人，而當舖業之設立
      依現行當舖業法第4條規定係採申請許可制，申請要件甚
      嚴，則被告就前述社會通常經驗及立法意旨，自當知之甚
      詳，故其出借4萬元予借款人甲○○，以每1萬元按月收取
      900元做為利息（即相當於按月收取月息4％及倉棧費5％
      ，年息可達108 ％），則依上述條文規範內容及規範目的
      以觀，被告所得合法收取之倉棧費上限應為收當金額4 萬
      元之5 ％即2000元始符規定，然其仍每月陸續向甲○○收
      取如附表所示之450 元、900 元以及600 元不等之款項，
      已超收倉棧費3400元，自屬與原本顯不相當之利息，核屬
      重利無疑。是被告收取月息4 ％之部分，利率原已非低；
      其陸續收取每月5 ％及2 ％倉棧費部分，係因循當舖業錯
      誤慣例所致，實屬違法之行業陋習，於法有違，故被告辯
      稱每月收取包含收當金額利息及倉棧費共9 ％、6 ％之借
      款利息，合於當舖業法規定，顯係不當解釋條文內容，扭
      曲立法者立法原意之結果。是故被告辯稱無收取重利情事
      云云，自無可採。
（五）另再參酌證人甲○○證述伊係因罹患癌症花費大量金錢治
      病，故無錢周轉；又因計程車老舊需要修復，且需負擔家
      庭經濟開銷，再加上最近經濟不景氣以致入不敷出，始向
      「來旺當舖」借款等語詳實（偵卷10、120 頁），足認證
      人於借款時係需款孔急，且已別無選擇，始以高利借錢；
      復以被告自承同意借款人使用原車繼續營生賺錢，以清償
      借款等情，足徵被告當係知悉借款人於借款時，有急迫需
      用金錢之事實，應可認定。
（六）綜上所述，被告因重利而確有不法獲利，已如前述，從而
      ，本案事證已明確，被告上揭所辯，顯為卸責之詞，不足
      採信，被告前揭犯行，應堪認定。
二、核被告所為，係犯刑法第344 條之重利罪。被告於如附表所
    示之時間先後多次借款與被害人並收取重利之犯行，係基於
    單一犯意而在密切接近之一定時間及同一地點內接續為之，
    且持續侵害同一法益，為接續犯，應包括予以評價，僅成立
    一罪。此外，被告未曾因故意犯罪受有期徒刑以上刑之宣告
    ，有臺灣高等法院被告前案紀錄表在卷足憑（本院卷4 頁）
    ，其因一時失慮致觸刑章，且事後已坦承上情，並已提出45
    00元捐贈財團法人中華民國佛教慈濟慈善事業基金會，有收
    據一份在卷可參。考量被告未以暴力或不法手段向借款人催
    討債務，且所獲不法利益（即超收倉棧費3400元）亦非過鉅
    及與被害人間已無債權債務關係等一切情狀，爰量處如主文
    所示之刑，並諭知易服勞役折算標準，以示懲戒。復審酌被
    告經此偵審及科刑教訓，當能知所警惕，信無再犯之虞，爰
    依刑法第74條第1 項第1 款之規定，以暫不執行宣告刑為適
    當，併予宣告緩刑2 年，以啟自新。
據上論斷，應依刑事訴訟法第299 條第1 項前段，刑法第344 條
、第42條第3 項前段、第74條第1 項第1 款、刑法施行法第1 條
之1 ，判決如主文。
本案經檢察官李彥霖到庭執行職務。
中    華    民    國    99    年    1     月    26    日
                              刑事第十七庭法  官  劉煌基
上正本證明與原本無異。
如不服本判決應於收受送達後10日內向本院提出上訴書狀，並應
敘述具體理由；其未敘述上訴理由者，應於上訴期間屆滿後20日
內向本院補提理由書（均須按他造當事人之人數附繕本）「切勿
逕送上級法院」。告訴人或被害人如對於本判決不服者，應具備
理由請求檢察官上訴，其上訴期間之計算係以檢察官收受判決正
本之日期為準。
                                          書記官  周小玲
中    華    民    國    99    年    2     月    1     日
附錄本案論罪科刑法條全文
中華民國刑法第344條
乘他人急迫、輕率或無經驗貸以金錢或其他物品，而取得與原本
顯不相當之重利者，處1年以下有期徒刑、拘役或科或併科1千元
以下罰金。
【附表】
 總借款金額：4萬元                 （單位：新台幣／元）
┌────┬──────┬───────┬──────┐
│繳息日期│可收取之利息│可收取之倉棧費│超收之倉棧費│
├────┴──────┴───────┴──────┤
│第一筆借款：2萬元部分                               │
│（97.08.27～97.09.26係以1萬元之利息及倉棧費計算）   │
│收取之名目利息：9％（包含利息4％及倉棧費5％）       │
├────┬──────┬───────┬──────┤
│97.08.27│    200     │     250      │      0     │
├────┼──────┼───────┼──────┤
│97.09.11│    200     │     250      │      0     │
├────┼──────┼───────┼──────┤
│97.09.26│    200     │      0       │     250    │
├────┼──────┼───────┼──────┤
│97.10.11│    400     │     500      │      0     │
├────┼──────┼───────┼──────┤
│97.10.26│    400     │     500      │      0     │
├────┼──────┼───────┼──────┤
│97.11.10│    400     │     500      │      0     │
├────┼──────┼───────┼──────┤
│97.11.25│    400     │      0       │     500    │
├────┼──────┼───────┼──────┤
│97.12.10│    400     │      0       │     500    │
├────┼──────┼───────┼──────┤
│小    計│   2600     │     2000     │    1250    │
├────┴──────┴───────┴──────┤
│第二筆借款：1萬元                                   │
│收取之名目利息：9％（包含利息4％及倉棧費5％）       │
├────┬──────┬───────┬──────┤
│97.09.20│    200     │      0       │     250    │
├────┼──────┼───────┼──────┤
│97.10.05│    200     │      0       │     250    │
├────┼──────┼───────┼──────┤
│97.10.20│    200     │      0       │     250    │
├────┼──────┼───────┼──────┤
│97.11.04│    200     │      0       │     250    │
├────┼──────┼───────┼──────┤
│97.11.19│    200     │      0       │     250    │
├────┼──────┼───────┼──────┤
│97.12.04│    200     │      0       │     250    │
├────┼──────┼───────┼──────┤
│97.12.19│    200     │      0       │     250    │
├────┼──────┼───────┼──────┤
│小    計│   1400     │      0       │    1750    │
├────┴──────┴───────┴──────┤
│第三筆借款：1萬元                                   │
│收取之名目利息：6％（包含利息4％及倉棧費2％）       │
├────┬──────┬───────┬──────┤
│97.11.30│     0      │      0       │      0     │
├────┼──────┼───────┼──────┤
│97.12.06│     0      │      0       │      0     │
├────┼──────┼───────┼──────┤
│97.12.12│     0      │      0       │      0     │
├────┼──────┼───────┼──────┤
│97.12.18│     0      │      0       │      0     │
├────┼──────┼───────┼──────┤
│97.12.24│    400     │      0       │     200    │
├────┼──────┼───────┼──────┤
│小    計│    400     │      0       │     200    │
├────┼──────┼───────┼──────┤
│三筆借款│            │              │            │
│總    計│   4400     │     2000     │    3400    │
└────┴──────┴───────┴──────┘

司法院資訊處製作；財團法人民間司法改革基金會備份。
